---
title: "Лабораторна робота № 2"
author: "&copy; Ярковий Т.С."
date: "`r Sys.Date()`"
output:
#   pdf_document:
#     highlight: tango
#     toc: yes
  html_notebook:
    toc: yes # Генерація змісту документа
    toc_float: true
    highlight: tango # Колір підсвічування коду
fontsize: 12pt # розмір шрифту
header-includes:
 \usepackage[T2A]{fontenc}
 \usepackage[utf8]{inputenc}
 \usepackage[russian]{babel}
editor_options: 
  chunk_output_type: console # вивід результатів обчислень на консоль

---
__Тема:__ Створення проекту зі статистичної обробки даних у стилі literate 
programming. 

__Мета:__ швидкий старт для роботи у середовищі RStudio із застосуванням 
концепції «грамотного програмування» засобами мови програмування R, пакету 
RMarkdown та системи комп’ютерної верстки LaTeX. 


## Виконання завдання

### Задана формула:

$y(x)=b_ox+b_1+b_2x^2$


### Код на R засобами базової графіки:

```{r}

# Задаємо параметри функції
b0 <- 2
b1 <- 3
b2 <- 1.57

# Задаємо область визначення

x <- seq(-1, 1, .1)
y <- b0 + b1 * x + b2 * x^2

plot(x, y,
     type = "l",
     col = "red",
     main = "Графік функції",
     xlab = "x",
     ylab = "y"
     )
points(x, y,
       col = "blue")

df <- data.frame(x = x, y = y) # створюємо таблицю даних

```



### Графік з можливостями gglpot2


```{r}
library(ggplot2)
# Задаємо параметри функції
b0 <- 2
b1 <- 3
b2 <- 1.57

# Задаємо область визначення

x <- seq(-1, 1, .1)
y <- b0 + b1 * x + b2 * x^2

df <- data.frame(x = x, y = y) # створюємо таблицю даних

ggplot(df, aes(x = x, y = y)) +
  geom_line(color = "blue") +     # Лінія графіка
  geom_point(color = "yellow", size = 3.5) +   # Точки на графіку
    labs(title = "Графік функції", 
       x = "X", 
       y = "Y")                    



```



### Продемонструємо можливості пакету `rio` для експорту(імпорту) даних на диск(з диску).

```{r}
# install.packages("rio") # інсталяція пакету
library(rio) # підключення пакету
export(df, "data/data.csv")

```


### Виконуємо імпорт даних із файлу і візуалізацію у вигляді таблиці. 

```{r results='asis'}
dfNew <-  import("data/data.csv")

# Таблиця засобами knitr
knitr::kable(head(dfNew),
             caption = "_Табл. 1. Фрагмент таблиці даних_")


```

### Формуємо результуючу таблицю.

_Табл. 2. Параметри функції_

Параметр | Значення
-----|-----
$b_0$| `r b0`
$b_1$| `r b1`
$b_2$| `r b2`
$x_1$| `r min(x)`
$x_2$| `r max(x)`


### Контрольні питання

#### 1. Напишіть код на LaTeX для формули щільності нормального розподілу.
$$f(x) = \frac{1}{2\sigma\sqrt{2\pi}} e^{ \frac{-(x - \alpha)^2}{2\sigma^2} } $$



#### 2. Як вбудувати таблиці та графіки у електронний документ з використанням R Markdown і пакету rmarkdown з оглядом на читабельність та грамотність коду?

Для вбудування таблиць та їх оформлення необхідно використовувати пакет knirt. Для побудову графіків можна використовувати стадартні засоби plot() або використати бібліотеку gglpot2.


#### 3. Як вирішити завдання зі вставленням та форматуванням зображень в електронному документі з використанням R, забезпечуючи читабельність та елегантність коду?

Для вставлення зображень необхідно використати такий синтаксис: 
\!\[Опис (підпис) зображення](шлях до зображення).

Також можна використати бібліотеку knirt, команду include_graphics("шлях до зображення"):

library(knitr)
include_graphics("шлях до зображення")

#### 4. Яку роль виконує YAML-заголовок у динамічному документі?

YAML-заголовок використовується в налаштуванні документа. У ньому визначається вигляд та основні властивості документа.
