---
title: "Лабораторна робота № 3"
author: "&copy; Ярковий Т.С."
date: "`r Sys.Date()`"
output:
#   pdf_document:
#     highlight: tango
#     toc: yes
  html_notebook:
    toc: yes # Генерація змісту документа
    toc_float: true
    highlight: tango # Колір підсвічування коду
fontsize: 12pt # розмір шрифту
header-includes:
 \usepackage[T2A]{fontenc}
 \usepackage[utf8]{inputenc}
 \usepackage[russian]{babel}
editor_options: 
  chunk_output_type: console # вивід результатів обчислень на консоль
---
__Тема:__ Основи вибіркового методу. 

__Мета:__ засвоїти основи статистичного оцінювання характеристик 
випадкової величини на основі вибіркового підходу засобами мови 
програмування R; набути навичок роботи у середовищі RStudio із застосуванням 
концепції «грамотного програмування» із застосуванням пакету R Markdown. 


## Виконання завдання


```{r setup, include=FALSE}
knitr::opts_chunk$set(echo = TRUE)
```

```{r message=FALSE, warning=FALSE, include=FALSE}
packages <- c("beeswarm", "moments", "Hmisc")
#install.packages(packages)
lapply(packages, library, character.only=TRUE)
```

### 1. Постановка задачі



```{r, include=FALSE}

a <- 0
s <- 1
n <- 100
n2 <- 1000
```



Випадкова величина $X$ має нормальний закон розподілу: $X\sim F(a,\sigma^2)$, тобто $X\sim N(a,\sigma^2)$, вектор параметрів $\Theta=(a,\sigma^2)$  якого відомий:  $(a,\sigma^2)=($ `r a` $,$ `r s` $)$ . Тобто, $a=$ `r a`, $\sigma^2=$ `r s`. Згенерувати дві вибірки  випадкової величини $X$ за допомогою відповідного генератору псевдовипадкових чисел: $(x_1,x_2,...,x_n)$  відповідно обсягів $n=100$ та $n=1000$, що мають розподіл  $X\sim N($ `r a`, `r s^2` $)$, обчислити і дослідити оцінки параметрів розподілу $\tilde{a}=\tilde{a}(x_1,x_2,...,x_n)\approx a$,   $\tilde{\sigma}=\tilde{\sigma}(x_1,x_2,...,x_n)=\sigma$ та інші статистичні характеристики, зробити порівняльний аналіз оцінених характеристик між собою і з теоретичними характеристиками.


:Таблиця 1 -- __Теоретичні та емпіричні (вибіркові) числові характеристики випадкової величини__


Назва числової характеристики | теоретичне значення | Вибіркове значення, $n=100$ | Вибіркове значення, $n=1000$ |
--------|----|------|---------
$a$|$a$| $\tilde a$ | $\tilde a$
$\sigma$|$\sigma$|$\tilde{\sigma}$|${\tilde{\sigma}}$
Математичне сподівання|$m(x)$|$\tilde{m}(x)$|$\tilde{m}(x)$
Дисперсія|$D(x)$|$\tilde{D}(x)$|$\tilde{D}(x)$
Виправлена дисперсія||$\tilde{\tilde{D}}(x)$|$\tilde{\tilde{D}}(x)$
СКВ|$\sigma(x)$|$\tilde{\sigma}(x)$|$\tilde{\sigma}(x)$
Виправлене СКВ||$\tilde{\tilde\sigma}(x)$|$\tilde{\tilde\sigma}(x)$
Центральний момент $3$-го порядку|$\mu_3$|$\tilde{\mu}_3$|$\tilde{\mu}_3$
Центральний момент $4$-го порядку|$\mu_4$|$\tilde{\mu}_4$|$\tilde{\mu}_4$
Асимерія|$A_s$|$\tilde{A}_s$|$\tilde{A}_s$
Ексцес|$E_k$|$\tilde{E}_k$|$\tilde{E}_k$


### 2. Виконання роботи 

Генеруємо вибірку з нормального розподілу з параметрами $a=$ `r a`, $\sigma=$ `r s` об'єму $n=$ `r n` та $n2=$ `r n2`:

```{r, echo=TRUE, message=FALSE, warning=FALSE}
set.seed(0) # фіксація параметрів генератора псевдовипадкових чисел 
X <- rnorm(n, a, s) # генератор нормального розподілу
X2 <- rnorm(n2, a, s) # генератор нормального розподілу для X2

cat("\n", "Параметри вибірки:", "\n", "a = ", a, "\n" , "s = ", s, "\n" , "n = ", n, "\n","n2 = ", n2, "\n")
cat("Перші елементи вибірки X:", head(X))
cat("Останні елементи вибірки X:", tail(X))
cat("Перші елементи вибірки X2:", head(X2))
cat("Останні елементи вибірки X2:", tail(X2))
```

Власна функція.

```{r}

my_summary <- function(X, ...) {
  cat("\n", "Оцінки статистичних характеристик вибірки:", "\n", 
      "вибіркове математичне сподівання, m = ", mean(X), "\n",
      "Медіана, Ме = ", median(X) , "\n",
      "вибіркова дисперсія, s^2 = ", var(X), "\n" ,
      "вибіркове СКВ, s = ", sd(X), "\n" ,
      "Розмах, R = ", max(X) - min(X), "\n" ,
      "Інтерквартільний розмах, IQR = ", IQR(X), "\n",
      "Ексцес, Ek = ", kurtosis(X), "\n",
      "Асиметрія, As= ", skewness(X), "\n"
    )
}

my_summary(X,  na.rm=FALSE)
my_summary(X2,  na.rm=FALSE)

```




Графіки для ВВ X:

```{r}
Fn <- ecdf(X)

op <- par(mfrow = c(2,2))
          
# Гістограма відносних частот 
hist(X,
     freq = FALSE,
     col = "Lightgray",
     main="Histogram",
     border=4)

curve(dnorm(x, a, s),
      col = 2,
      lty = 2,
      lwd = 2,
      add = TRUE) # крива щільності

plot(Fn,
     main = "Quantile Plot",
     verticals = TRUE,
     col.points = "blue",
     col.hor = "red",
     col.vert = "bisque",
     xlab = "X",
     ylab = "Fn(x)")

boxplot(X,
        main = "Box-and-Wisker Plot",
        col = "Lightgray",
        border = 4,
        xlab = "X",
        ylab = "",
        horizontal = TRUE)  # боксплот

beeswarm(X,
         col = 2,
         add = TRUE,
         horizontal = TRUE) # ДОДАВАННЯ "рою" з ефектом jutter

plot(density(X, adjust=2),
     main = "density trace",
     xlab = "X",
     ylab = "Dencity",
     col="blue")

rug(X,
    col=2,
    main="fn(x)") # Виділення точками місць з найбільшою щільністю значень

par(op) #Повертаємо параметри за замовчанням          
```



Графіки для ВВ X2:

```{r}
Fn <- ecdf(X2)

op <- par(mfrow = c(2,2))

x<-X2
          
# Гістограма відносних частот 
hist(X2,
     freq = FALSE,
     col = "Lightgray",
     main="Histogram",
     border=4)

curve(dnorm(x, a, s),
      col = 2,
      lty = 2,
      lwd = 2,
      add = TRUE) # крива щільності

plot(Fn,
     main = "Quantile Plot",
     verticals = TRUE,
     col.points = "blue",
     col.hor = "red",
     col.vert = "bisque",
     xlab = "X2",
     ylab = "Fn(x2)")

boxplot(X2,
        main = "Box-and-Wisker Plot",
        col = "Lightgray",
        border = 4,
        xlab = "X2",
        ylab = "",
        horizontal = TRUE)  # боксплот

beeswarm(X2,
         col = 2,
         add = TRUE,
         horizontal = TRUE) # ДОДАВАННЯ "рою" з ефектом jutter

plot(density(X2, adjust=2),
     main = "density trace",
     xlab = "X2",
     ylab = "Dencity",
     col="blue")

rug(X2,
    col=2,
    main="fn(x2)") # Виділення точками місць з найбільшою щільністю значень

par(op) #Повертаємо параметри за замовчанням          
```





__Результати моделювання__

:Таблиця 3 -- __Теоретичні та емпіричні (вибіркові) числові характеристики випадкової величини__


Назва числової характеристики | теоретичне значення | Вибіркове значення, $n=$ `r n` | Вибіркове значення, $n=1000$ |
--------|----|------|---------
$a$|`r a`| `r mean(X)` | `r mean(X2)`
$\sigma$|`r s`|`r sd(X)`|`r sd(X2)`
Математичне сподівання|`r a`|`r mean(X)`|`r mean(X2)`
Дисперсія|`r s^2`|`r var(X)`|`r var(X2)`
Виправлена дисперсія||`r var(X)*n/(n-1)`|`r var(X2)*n2/(n2-1)`
СКВ|`r s`|`r sd(X)`|`r sd(X2)`
Виправлене СКВ||`r sqrt(var(X)*n/(n-1))`|`r sqrt(var(X2)*n2/(n2-1))`
Центральний момент $3$-го порядку||`r mean((X - mean(X))^3)`|`r mean((X2 - mean(X2))^3)`
Центральний момент $4$-го порядку||`r mean((X - mean(X))^4)`|`r mean((X2 - mean(X2))^4)`
Асимерія||`r skewness(X)`|`r skewness(X2)`
Ексцес||`r kurtosis(X)`|`r kurtosis(X2)`


 
### Контрольні питання

#### 1. Що таке вибірка?
Це випадковий вектор $X=(x_o,x_1, ..., x_n)$ розміру n де $x_o,x_1, ..., x_n$ незалежні й однаково розподілені випадкові величини з функцією розподілення 𝐹(𝑥).

#### 2. Як можна оцінити вибіркове математичне сподівання?
Як суму добутків усіх її можливих значень на їх ймовірності або як середнє арифметичне.

#### 3. Які існують міри розміювання?
Дисперсія, СКВ, розмах, інтерквартільний розмах.

#### 4. Які міри форми розподілу вам відомі? Що вони характеризують? Як їх оцінити на практиці?
Асиметрія (показує, наскільки розподіл є симетричним відносно середнього значення), ексцес (показує, наскільки "гострим" або "пласким" є пік розподілу у порівнянні з нормальним розподілом), мода, медіана, середнє - відповідні значення. Усі ці значення обчислюються на основі отриманих даних, за допомогою формул.










------------------------------------------------------

